【裁判字號】    97,交聲,2755
【裁判日期】    980115
【裁判案由】    聲明異議
【裁判全文】
臺灣臺中地方法院交通事件裁定        97年度交聲字第2755號
原處分機關  交通部公路總局臺中區監理所豐原監理站
受處分人    甲○○
上列異議人即受處分人因違反道路交通管理處罰條例案件，對於
交通部公路總局臺中區監理所豐原監理站中華民國97年10月2日
豐監稽違字第裁63-HD0000000號所為之裁決處分 (原舉發案號：
中縣警交字第HD0000000號)，聲明異議，本院裁定如下：
    主  文
原處分撤銷。
甲○○(原名羅翠香)不罰。
    理  由
一、原處分意旨略以：異議人即受處分人(下稱受處分人)甲○○
    (原名羅翠香)於民國97年5月2日下午3時25分許，騎乘車牌
    號碼YJB-461號重型機車，在臺中縣大里市○○路與喬城路
    口，因闖紅燈直行之違規，經臺中縣警察局霧峰分局依違反
    道路交通管理處罰條例第53條第1項以中縣警交字第HD00000
    00號違反道路交通管理事件通知單當場舉發，本站於97年10
    月2日以豐監稽違字第裁63-HD0000000號裁決書，裁處罰鍰
    新臺幣 (下同)4,500 元，並依同條例第63條記違規點數3點
    等語。
二、聲明異議意旨略以：伊當時雖有駕車行經舉發路段，但並沒
    有闖紅燈情形，警員未提供照相舉證，且於舉發違規通知單
    上沒有伊簽名之情形下逕行舉發，又伊未曾收到該舉發違規
    通知單，原處分機關以最高裁罰金額裁處，顯屬不當，爰具
    狀聲明異議等語。
三、按法院受理交通事件，準用刑事訴訟法之規定；其處理辦法
    ，由司法院會同行政院定之，道路交通管理處罰條例第89條
    定有明文；又聲明異議案件之處理，除準用刑事訴訟法有關
    規定外，依本辦法之規定處理之，道路交通案件處理辦法第
    4條第1項亦有明定。此乃因為對於交通違規的裁決處分雖為
    行政處分性質，惟考量受處分人基於憲法第8條之正當法律
    程序原則，以及憲法第16條之訴訟基本權等憲法保障，並遷
    就過去(89年7月1日以前)行政訴訟之制度，立法機關基於此
    類行政處分所受影響之權益性質、事件發生之頻率、其終局
    裁判之急迫性，及受理爭訟案件機關之負荷能力等因素之考
    量，進而兼顧案件之特性及既有訴訟制度之功能而為設計 (
    參見司法院大法官會議釋字第418號解釋理由書)。立法者顯
    有將此類交通違規事件，視為輕度之犯罪行為，而僅處以行
    政罰之效果，是最高法院76年臺上字第4986號判例所稱：「
    認定犯罪事實所憑之證據，雖不以直接證據為限，間接證據
    亦包括在內，然而無論直接證據或間接證據，其為訴訟上之
    證明，須於通常一般之人均不致有所懷疑，而得確信其為真
    實之程度者，始得據為有罪之認定，倘其證明尚未達到此一
    程度，而有合理之懷疑存在而無從使事實審法院得有罪之確
    信時，即應由法院為諭知被告無罪之判決」之刑事訴訟法上
    基本原則，即所謂「罪疑唯輕」原則 (對被告有罪之事實如
    有任何之「合理懷疑」，即應採取有利被告之解釋，或為被
    告無罪之判決)，於法院審理受處分人違反道路交通管理處
    罰條例案件時，自有其適用，亦即法院審理受處分人違反道
    路交通管理處罰條例案件，踐行調查證據發見真實之程序，
    對於原處分機關所據以認定受處分人違規之事實及證據，如
    仍存有合理之懷疑，無法達於確信受處分人有違反道路交通
    管理處罰條例之事實時，即應依前述「罪疑唯輕」、「有疑
    唯利被告原則」之證據法則，就有疑問之部分，作對受處分
    人有利之解釋及認定。惟須強調者，此類異議係就違反道路
    交通管理處罰條例所受之行政處分而發，其仍應為行政訴訟
    性質，前述立法及大法官會議之解釋，係遷就過去行政訴訟
    制度之便宜措施，於89年7月1日以後，此類對於行政處分不
    服之事件宜劃歸於行政訴訟制度，依一般訴願及行政訴訟之
    途逕解決，方為妥適之道。惟在道路交通管理處罰條例第89
    條規定準用刑事訴訟法之規定尚未修正前，仍屬有效法律，
    在無其他特別規定優先適用下，本院仍應遵守，而將前述有
    疑唯利被告等原則，適用於違規之行為人即受處分人，合先
    敘明。
四、經查：
(一)按汽車駕駛人，行經有燈光號誌管制之交岔路口闖紅燈者，
    處1,800元以上5,400元以下罰鍰；又汽車駕駛人有前開規定
    之情形者，除依該條處罰鍰外，並予記違規點數3點，道路
    交通管理處罰條例第53條第1項、第63條第1項第3款分別定
    有明文。次按駕駛機器腳踏車違反道路交通管理處罰條例第
    53條第1項規定，逾越應到案期限60日以上者，應處罰鍰4,5
    00元，違反道路交通管理事件統一裁罰基準表亦有明定。
(二)本件受處分人甲○○ (原名羅翠香)於97年5月2日下午3時25
    分許，騎乘車牌號碼YJB-461號重型機車，在臺中縣大里市
    ○○路與喬城路口，經臺中縣警察局霧峰分局內新派出所警
    員洪祥鎰認有闖紅燈直行之違規，以中縣警交字第HD000000
    0號違反道路交通管理事件通知單當場舉發，經原處分機關
    認受處分人確有上開違規情事，依違反道路交通管理處罰條
    例第53條第1項於97年10月2日以豐監稽違字第裁63-HD00000
    00號裁決書，裁處罰鍰4,500元，並依同條例第63條記違規
    點數3點等情，有上開違反道路交通管理事件通知單、裁決
    書在卷可稽。
(三)證人臺中縣警察局霧峰分局內新派出所警員洪祥鎰於本院訊
    問時證稱：本件交通違規係伊舉發，當時伊與同事在南門橋
    執行聯外道路路檢，天氣、目視均良好，沒有阻礙物，當時
    中興路與喬城路口(往大里市方向)已經紅燈，只有受處分人
    沒有停車，機車仍前行通過該路口，伊發現受處分人有闖紅
    燈，因此攔下受處分人，受處分人說她沒有注意到紅燈，受
    處分人有出示證件，伊依法告發，受處分人拒絕簽名，但有
    將罰單收下，我們有告知她應於15日內去繳納罰單，沒有誰
    會再寄罰單給她，受處分人說她會去申訴。攔檢位置與受處
    分人闖紅燈的位置經實際丈量約70公尺，從伊攔檢位置所拍
    攝的照片，可明確看到紅綠燈等語，並當庭提出所繪道路交
    通違規現場圖1紙及所攝現場照片3張附卷為憑。而依證人洪
    祥鎰提出卷附現場照片觀之，執勤警員在南門橋南側之攔檢
    位置，往北直視確可清晰看見南門橋北側即臺中市○○路與
    喬城路交岔路口之紅綠燈標誌是否為紅燈或綠燈，此固可認
    證人洪祥鎰應無將綠燈誤認為紅燈之可能。然事發當時執勤
    警員執行定點稽查之位置，依證人洪祥鎰上揭所述，與受處
    分人闖紅燈的位置經實際丈量既有約70公尺距離，且觀之上
    開現場照片顯示，臺中市○○路由北向南方向，在中興路與
    喬城路交岔路口通往南門橋路面路段有些微上行之坡度，則
    執勤員警在70公尺遠距離外，僅憑肉眼觀察辨識之方式，或
    可以看見該交岔路口號誌燈號變換之情形，但在視角上，因
    與該交岔路口相距過遠，且該交岔路口通往南門橋面路段有
    些微上行坡度，是否可以清楚辨識車輛通過號誌燈下方停止
    線時燈號瞬間變換之情形，容非無疑。況證人洪祥鎰並非於
    受處分人通過該交岔路口後隨即將之攔停，而係於受處分人
    行駛70公尺至攔查地點後始將之攔停，則證人洪祥鎰可否明
    確判斷受處分人於燈號轉為紅燈之際方駕車超越停止線，確
    有疑義。參以號誌燈從黃燈轉為紅燈尚有3至5秒之時間 (道
    路交通標誌標線號誌設置規則第231條第1款參照)，是受處
    分人騎乘上揭機車經過該交岔路口號誌時燈號為黃燈而加速
    通過該路口，而在即將過完路口時，號誌燈始變為紅燈，方
    為證人洪祥鎰所目擊，即非全無可能。本件既無法排除證人
    洪祥鎰有誤認該交岔路口號誌燈號變換與受處分人騎乘機車
    位置之可能，從而受處分人於行經該路口時該燈光號誌究竟
    為何、受處分人是否確有未遵守燈光號誌管制之情事，殊值
    懷疑，本件對於原處分機關所據以認定行為人違規之事實及
    證據，本院認為仍存有合理之懷疑，無法達於確信受處分人
    有違反道路交通管理處罰條例之事實，按諸前述「罪疑唯輕
    」、「有疑唯利被告原則」之證據法則，就有疑問之部分，
    應即為對受處分人有利之解釋及認定。
五、綜上所述，原處分機關認受處分人騎乘機車有前述闖紅燈之
    違規事實，既因查無其他積極證據足以證明受處分人有何違
    反道路交通管理處罰條例第53條第1項所定情事，自應為受
    處分人有利之認定，原處分機關未予詳查，遽對受處分人為
    前開裁罰，顯有未合。受處分人此部分之異議為有理由，自
    應由本院將原處分撤銷，另為不罰之諭知，以資適法。
六、據上論斷，應依道路交通管理處罰條例第87條第2項，道路
    交通案件處理辦法第20條前段，裁定如主文。
中    華    民    國    98    年    1     月    15    日
                  交通法庭    法  官   簡芳潔
以上正本證明與原本無異。
如不服本裁定，應於收受送達後5日內向本院提出抗告狀。（應
附繕本）
                              書記官   呂苗澂
中    華    民    國    98    年    1     月    15    日


司法院資訊處製作；財團法人民間司法改革基金會備份。
